最高法院刑事判決　　　　　　一○○年度台上字第六八五四號
上　訴　人　台灣高等法院台中分院檢察署檢察官
上　訴　人　
即　被　告　廖國豪
選任辯護人　江燕鴻律師
上列上訴人等因被告殺人等罪案件，不服台灣高等法院台中分院
中華民國一００年七月二十五日第二審判決（一００年度少上訴
字第七號，起訴案號：台灣台中地方法院檢察署九十九年度少偵
字第三七號），提起上訴，本院判決如下：
    主  文
上訴駁回。
    理  由
甲、得上訴第三審部分：
按刑事訴訟法第三百七十七條規定，上訴於第三審法院，非以判
決違背法令為理由，不得為之。是提起第三審上訴，應以原判決
違背法令為理由，係屬法定要件。如果上訴理由書狀並未依據卷
內訴訟資料，具體指摘原判決不適用何種法則或如何適用不當，
或所指摘原判決違法情事，顯與法律規定得為第三審上訴理由之
違法情形，不相適合時，均應認其上訴為違背法律上之程式，予
以駁回。本件原審經審理結果，認上訴人即被告廖國豪有如原判
決犯罪事實欄（下稱事實欄）一所載與正犯即成年人楊定融（經
第一審法院以九十九年度矚重訴字第一號判處無期徒刑，褫奪公
權終身，上訴後，由原審法院另案審理中）共同以一行為未經許
可持有可發射子彈具有殺傷力槍枝、子彈及殺害被害人趙俊宇未
遂；事實欄二所載與楊定融共同未經許可持有制式手槍及子彈，
共同行使偽造私文書，暨以一行為殺害被害人翁奇楠（此部分係
與楊定融、林英豪〈已於民國一００年十月三十一日死亡〉共同
犯之）、賴榮振（此部分係被告單獨犯之）等犯行，事證明確，
因而撤銷第一審關於事實欄二所示行使偽造私文書、共同殺人（
被害人翁奇楠）及殺人（被害人賴榮振）部分之科刑判決，就持
有手槍、子彈，及一行為殺害被害人翁奇楠、賴榮振部分，各依
想像競合犯從一重處斷，改判論被告以共同未經許可，持有手槍
罪，處有期徒刑八年，併科罰金新台幣一百二十萬元，及諭知罰
金如易服勞役之折算標準；又共同犯行使偽造私文書罪，處有期
徒刑四月；又共同殺人，處有期徒刑十四年十月；並均為相關從
刑之宣告。另維持第一審關於論被告以共同殺人未遂罪（與未經
許可持有可發射子彈具有殺傷力之槍枝、子彈部分，依想像競合
犯，從一重處斷），處有期徒刑八年，及為相關從刑之宣告之判
決，駁回檢察官及被告上開部分在第二審之上訴（至被告犯行使
偽造特種文書罪，經原審撤銷，改判仍論處行使偽造特種文書罪
刑；另犯收受贓物部分，則經原審維持第一審之科刑判決。被告
對各該不得上訴第三審部分，所提起之上訴，已經原審裁定駁回
確定在案；檢察官對各該部分所提起之上訴，則由本院於下列乙
部分予以駁回）。已詳敘調查、取捨證據之結果及憑以認定犯罪
事實之心證理由，對於被告否認犯行之供詞及其所辯各節認非可
採，亦詳加指駁。檢察官之上訴意旨略以：壹、原判決關於被告
殺害賴榮振部分，認楊定融、林英豪並非共同正犯云云，有判決
不附理由、理由矛盾之違誤：一、判決不附理由：（一）、第一
審檢察官上訴書以：關於殺害賴榮振部分，楊定融、林英豪、黃
俊龍、賴明男（下稱楊定融等四人）亦為共同正犯之理由，乃為
：１、本件依起訴書及第一審判決犯罪事實所述：於事發之前即
九十九年五月二十三日中午十二時至下午一時許間，楊定融即駕
車搭載林英豪前往翁奇楠所經營坐落台中市○區○○○街之日月
生物科技公司勘查作案現場。則楊定融與林英豪二人至少於當日
勘查現場後，即已知悉該公司係屬「不特定民眾」得出入之營業
場所。又案發當日（即九十九年五月二十八日）十時許起至十六
時十九分止，林英豪與被告攜帶大批槍械等在日月生物科技公司
店外觀察守候長達六小時之久，則林英豪與被告，對於是日下午
即開槍前確均目睹知悉該公司內有八至十數人在場。故其二人對
於案發現場除翁奇楠以外，尚有賴榮振等前往該處之「不特定民
眾」在場，知之甚詳，足見楊定融、林英豪於事前均知悉現場多
人之事實。２、被告為未滿十八歲之少年，其家中經濟非富裕，
且未曾服兵役而有使用槍枝之訓練，當無資力購得本件多達四支
之制式手槍及四十八顆子彈、手榴彈暨防彈衣等大批槍械。乃楊
定融竟於上開勘查日月生物科技公司現場後，提供被告及林英豪
大批槍械（制式三五三七大左輪手槍、小沙漠之鷹手槍、貝瑞塔
九二手槍、克拉克手槍各一支、手榴彈一枚及子彈四十八顆等）
攜至現場。更在埋伏守候中目睹多人進入日月生物科技公司後，
仍執意朝有近十人聚集之日月生物科技公司內連續開槍使用，而
林英豪則在店外開槍掩護被告。顯見本件事發前被告與林英豪攜
帶上開大批槍械至現場，絕非僅用來對付翁奇楠一人，且對於傷
及其他在場人之生命危險，均有預見與認識，而不違反其等本意
甚明，更遑論林英豪係於案發時在場之共犯。３、尤以上開手槍
多達四支均屬制式，其殺傷力強大，即作案中被告甚且使用手榴
彈等情，足見其等於事前預知苟持上開槍械，朝向有人上班聚集
之日月生物科技公司連續開槍或投擲手榴彈，當會傷及店內員工
或其他客人之生命危險。凡此均為楊定融、林英豪及被告於事前
所知之甚詳，乃其等仍執意攜帶大批槍械，分由被告先後使用，
林英豪亦在旁開槍掩護，當能預見流彈傷及翁奇楠以外「不特定
人（含賴榮振）」，而發生取人生命結果之危險，乃楊定融竟利
用無知之少年與罹重病之林英豪持槍行兇，顯屬對於傷及日月生
物科技公司內之賴榮振亦在所不惜，當具有共同殺害賴榮振之不
確定故意可明，是楊定融等四人對於被告所為殺死賴榮振部分，
當屬其等共同殺人犯意聯絡範圍（至少亦有縱容、默許之情）。
楊定融等人利用被告攜帶大批火力強大之手槍及手榴彈，朝有賴
榮振在場之日月生物科技公司內掃射，因而造成賴榮振死亡部分
，當屬不違背其等本意，而有共同殺人犯意聯絡與行為分擔，自
應負共同正犯之責。４、佐以第一審判決犯罪事實欄所述：即事
發之時，除了被告連續使用三支槍，並將各槍裝填之子彈打盡，
更折回車上取用只要一經使用即會造成範圍性傷亡之手榴彈等，
自有殺多數人之犯意至灼。且林英豪於事中亦曾朝日月生物科技
公司內開槍。參酌子彈引爆後，彈頭因撞擊不同物體，產生不規
則彈道而流竄，苟連續以數支手槍朝多人所在之場所開槍，其流
彈四射當會傷及無辜，亦為一般人可得預見，凡此亦當為楊定融
等四人於案發前勘查、討論工作分配及現場守候目睹所能知之甚
詳者。乃仍執意行之，攜帶大批槍械連同手榴彈等至現場，分由
被告及林英豪至現場開槍，故楊定融等四人與被告，雖以翁奇楠
為主要殺害目標，惟其等就被告、林英豪所使用之槍械火力強大
，對於現場朝店內掃射，殺及店內之其他人生命當皆有認識，竟
仍執意為之，而有不違反本意之情可明。足見楊定融等四人與被
告，於事前主觀上已預見在殺害翁奇楠之過程中，會殺害翁奇楠
以外之人，應在其等共同殺人之犯意聯絡範圍內，可見賴榮振之
死亡，楊定融等四人與被告間有共同正犯之關係。乃第一審就此
部分（賴榮振死亡）雖於犯罪事實欄內敘明行為分擔之情形，於
理由中又指係被告另行起意，而未適用刑法第二十八條規定，論
楊定融等四人係共同正犯，容有認定事實與理由矛盾及適用法律
錯誤之違法。（二）、第一審檢察官上訴書以前述理由，主張楊
定融等四人為殺害賴榮振之共同正犯。惟原判決卻僅以「案發當
時楊定融並未在場，林英豪則在日月生物科技公司門外之車內，
故不知日月生物科技公司內有賴榮振在場，故難認殺害賴榮振部
分，其等事先已有犯意之聯絡而為共犯」、「疑似手榴彈之物並
未扣案，無證據足認有殺傷力，檢察官亦未起訴被告廖國豪持有
具殺傷力手榴彈之罪嫌，復觀以被告廖國豪於在場之石長興腳部
中槍後，並未持續對在場之石長興射擊以取其性命，堪認楊定融
、林英豪事先尚無對於除翁奇楠以外之其他人有殺害之犯意聯絡
」等由。即認楊定融、林英豪並非殺害賴榮振之共同正犯。原判
決對於手榴彈以外之強大火力是準備用來對付翁奇楠以外之人（
即對於殺害賴榮振部分有所預見）部分並未說明，且未對於被告
準備使用手榴彈而其有殺害不特定多數人之故意加以說明，即有
判決不附理由之瑕疵。再者，雖原判決認楊定融、林英豪並不知
悉日月生物科技公司案發時之實際狀況，然其等對於如在此場地
開槍當會傷及無辜之情，應有預見與認識，業如上述，而原判決
並未說明楊定融、林英豪無上訴書所指摘之其等有殺害翁奇楠以
外之人之預見，遽認楊定融、林英豪並非殺害賴榮振之共同正犯
，此部分同有判決不附理由之違誤。二、有理由矛盾、違背論理
法則等違誤：（一）、原判決認「案發當時楊定融並未在場，林
英豪則在日月生物科技公司門外之車內，故不知日月生物科技公
司內有賴榮振在場，故難認殺害賴榮振部分，其等事先已有犯意
之聯絡而為共犯。」云云。然：１、本案所謂殺人之犯意之聯絡
，依邏輯而言，有可能是確實要殺害賴榮振此人之犯意聯絡，亦
有可能是殺害不特定人之犯意聯絡，而由原判決之論述可知，其
所排除者僅是楊定融、林英豪有事先殺害「賴榮振此人」之犯意
聯絡，但卻完全未說明楊定融、林英豪並無殺害不特定人之犯意
聯絡。據原判決之說明，尚無法得出楊定融、林英豪並無殺害不
特定人之犯意聯絡，原判決即遽為楊定融、林英豪並非殺害賴榮
振之共同正犯，有理由矛盾與違背論理法則之違誤。２、原判決
一面指楊定融蓄意安排出國以製造不在場證明，企圖逃避共犯刑
責，而認即使楊定融不在場，亦為殺害翁奇楠之共同正犯。然卻
又稱楊定融並未在場，關於殺害賴榮振部分並非共同正犯，對於
楊定融之相類行為，原判決卻做出相異之結論，有判決理由矛盾
之違法。原判決認楊定融雖不在場，亦成立殺害翁奇楠之共同正
犯，則依原判決之論述，當時在現場之林英豪更應成立殺害賴榮
振之共同正犯，然原判決於此卻認林英豪並非殺害賴榮振之共同
正犯，亦有判決理由矛盾之違誤。３、所謂共同正犯，本不以共
同在場目睹或實行者為限，共謀共同正犯即為一通例。故是否為
共同正犯，應以是否有犯意之聯絡，或是否對於其他共犯之行為
有所預見、認識加以判斷。原判決卻以楊定融、林英豪並不在場
而排除其為殺害賴榮振之共同正犯，則原判決有適用共同正犯概
念錯誤之違誤，其判決違背法令。（二）、原判決另認：「被告
廖國豪於在場之石長興腳部中槍後，並未持續對在場之石長興射
擊以取其性命，堪認楊定融、林英豪事先尚無對於除翁奇楠以外
之其他人有殺害之犯意、聯絡」云云，亦有理由矛盾之違誤。蓋
關於被告未繼續射殺石長興之事實所能證明者，僅為石長興並非
楊定融等四人與被告主要之殺害目標，而無法證明楊定融等四人
於被告殺害翁奇楠之過程中，並未預見會殺害翁奇楠以外之人，
是原判決以上開理由作為楊定融、林英豪並非殺害賴榮振之共同
正犯云云，有理由矛盾之違誤。貳、原判決關於被告殺害賴榮振
部分，認黃俊龍、賴明男並非共同正犯云云，有理由矛盾、違反
證據裁判法則與論理法則之違誤。原判決理由欄「貳、實體認定
部分」之「二、有關犯罪事實欄二所示部分」之「（二）」之「
11」（即原判決第五九頁）中稱：賴榮振於案發時在日月生物科
技公司之沙發區一情，楊定融、林英豪均因未在該公司內目睹上
開場景，而難認係被告殺害賴榮振犯行之共同正犯，則事後僅接
應、隱避被告之黃俊龍、賴明男，自亦難推論為被告槍殺賴榮振
之共犯云云。由原判決上開論述可知，其認黃俊龍、賴明男並不
知悉賴榮振案發日守在日月生物科技公司之場景等情，並未提出
任何證據加以說明，而僅屬推論，故原判決此部分應有違反證據
裁判法則之失。再者，如同上述，不知賴榮振案發時在日月生物
科技公司之實際場景，並非即等同不知日月生物科技公司內有多
數人在場，亦非可逕認為黃俊龍、賴明男並非殺害賴榮振之共同
正犯，是原判決所採之理由並無法得出黃俊龍、賴明男非殺害賴
榮振之共同正犯之結論，故原判決此部分即有理由矛盾之失。矧
原判決又以楊定融、林英豪並非殺害賴榮振之共同正犯為基礎，
再導出黃俊龍、賴明男並非共同正犯，亦有違反論理法則之違誤
，蓋如同前述，原判決認楊定融、林英豪並非殺害賴榮振之共同
正犯，已與事實不符，故如再以此與事實不符之基礎為推論，則
該推論之結果亦應難以採信，準此，原判決此部分即有違反論理
法則之處，所為之判決顯有違背法令之情形。參、本案共犯中首
推幕後主謀之楊定融，且楊定融是本案犯罪之起因，若非其糾眾
滋事持槍殺人，豈會釀成不幸，確是「行徑囂張，目無法紀」，
事後並未坦承犯行，犯後毫無悔意，然第一審九十九年度矚重訴
字第一號判決，並未對楊定融處以極刑死刑，原審雖審酌被告犯
罪之一切情狀，認有關被告非法持有制式手槍及殺人部分，仍有
從重量刑及定其應執行刑之必要，就撤銷改判部分所處之刑與上
訴駁回部分所處之刑，定應執行有期徒刑三十年。原判決判處被
告最重之刑有期徒刑三十年，核與本案最應負責之楊定融既未經
第一審判決處以死刑，兩相比較，實未能符合罪刑相當原則，使
罰當其罪，以契合人民之法律感情，復又未於判決理由中說明，
實未妥切適用刑法量刑之規定，不但違背量刑之公平原則及比例
原則，有適用法則不當之違法，且屬量刑之恣意，併有判決不備
理由之違法等語。被告上訴意旨略稱：（一）、被告於原審準備
程序陳稱：「（取得槍、彈的來源？）是翁奇楠一次全部拿給我
的。是民國九十九年農曆過年前一次給我的，他交給我的目的是
要我去槍殺陳任邦。」「（他為何要槍殺陳任邦？）我不知道。
」「（你取得這些槍、彈一開始的目的就是要殺人用嗎？）是的
。」原審認上開供述係被告維護楊定融之說詞而不予採信，復又
擷取其中片段認定被告取得作案槍、彈之時間點，在九十九年農
曆過年前，有判決理由矛盾之違法。（二）、原判決理由載稱：
楊定融、林英豪為被告共同殺害翁奇楠之正犯。而被告行為時僅
年滿十七歲，無資力購買大量昂貴之槍、彈，林英豪則仍缺款醫
治己身之疾病，而槍殺翁奇楠之正犯除被告、林英豪外，則僅有
楊定融，上揭犯案用之槍、彈復係由被告於案發前一晚帶往與林
英豪同住之富苑汽車旅館房間，堪認上揭槍、彈係先由楊定融提
供交付被告而共同持有後，再由被告攜往上開汽車旅館等情。惟
被告究係自何時由何人之處取得該槍、彈，原審在未有其他證據
證明之情況下，僅依被告於原審準備程序之供述，即認定係楊定
融所交付，而論楊定融與被告為持有前揭槍、彈之共同正犯，有
判決理由不備之違法。（三）、原判決係依憑00000000
00號及0000000000號行動電話門號之基地台位置，
認定楊定融曾持有0000000000號行動電話門號之事實
。然0000000000號行動電話門號的啟用日，其於事實
欄認定「0000000000號係於九十九年五月十八日凌晨
零時四分許開通」，於理由則謂「該號行動電話門號，係於九十
九年五月十六日啟用」云云，二者不一致，有判決理由矛盾之違
誤。（四）、第一審論處被告六罪刑，即收受贓物罪處有期徒刑
三月、共同殺人未遂罪處有期徒刑八年、行使偽造私文書罪處有
期徒刑四月、行使偽造特種文書罪處有期徒刑三月，共同殺人罪
處有期徒刑十五年（殺害翁奇楠部分），殺人罪處有期徒刑十四
年（殺害賴榮振部分）。前揭六罪宣告刑合計三十七年十月，定
應執行刑為有期徒刑二十五年。而原審就被告射殺翁奇楠、賴榮
振部分，認係一行為觸犯二個殺人罪之同種想像競合，從一情節
較重之共同對翁奇楠殺人罪處斷。關於被告持有槍、彈部分，原
審撤銷第一審該部分之判決，認定被告所為未經許可持有制式手
槍及殺人犯行間，犯意各別，依數罪併罰之例，論以未經許可持
有制式手槍罪（處有期徒刑八年）、共同殺人（改判十四年十月
）罪。原審就被告所犯六罪，其宣告刑合計為有期徒刑三十一年
八月，卻諭知應執行有期徒刑三十年，較第一審判決為重，違背
比例原則，自有濫用裁量權之違法等詞。惟按：（一）、採證認
事、取捨證據及證據證明力之判斷，乃事實審法院之職權，苟其
採證認事之論斷無違證據法則，即不容任意指為違法。原判決認
定被告單獨殺害賴榮振之犯罪事實部分，係綜核被告之部分自白
，證人即案發當時在場之石長興（其受槍傷部分，未據告訴及起
訴）於原審之證言，佐以卷附勘驗筆錄（勘驗案發現場之監視器
錄影光碟之筆錄）、台灣台中地方法院檢察署相驗屍體證明書、
解剖報告書及扣案槍、彈等證據資料，以為論斷。並說明：１、
證人石長興於原審證稱：「（被害人翁奇楠槍擊案現場發生時，
你是否在場？）是的。」「（被告廖國豪當天是否共換持三把手
槍射擊？各擊發多少子彈？）……他第一次進來以後，有出去兩
次，他第三次進來最後打死翁奇楠那把應是銀色的槍，該槍與前
兩次的槍不同顏色……」「（……那支槍一共射擊了幾發子彈？
）一共射擊幾發子彈我不清楚。」「（當時從槍聲判斷一共射擊
幾發子彈？）我不清楚……」「（是否被告一進公司射擊時你就
中彈了？）應該是他第一次進來的時候我就中彈了。（賴榮振也
是那時候中彈的？）賴榮振聽說也是第一次就中彈了，〈後稱：
〉他聽說比較早中彈。（賴榮振比你更早中彈？）是的。（他在
廖國豪第一次進入公司的時候就中彈了？）應該是。（就是被告
進來對著你們沙發區射擊的時候中槍的？）是的……（翁奇楠從
馬路進入公司裡面，被告就拿槍在射擊了，當時第一槍射擊時，
翁奇楠人在何處？）我有聽到槍聲的時候，翁奇楠剛從外面衝到
公司裡面來。（當時翁奇楠有無受傷你知否？）不知道。（翁奇
楠進到公司的門裡面，他進來是衝向前面櫃台或是左邊沙發區？
）他是快到沙發區這邊，但那時還沒有到沙發區。聽到槍聲的時
候他快到沙發區了。（當時你是不是坐在沙發區最裡面？）背對
外面是最裡面。（進入門左側是沙發區，第一個賴榮振、第二個
是戴志弘、第三個才是你？）是的。（當時翁奇楠進門左彎到沙
發區你們這裡來？）是的。（被告追進去往你們這邊來時，是否
拿著槍往你們沙發區射擊？）是的。（你看他進來射擊時，他是
針對翁奇楠射擊，或是針對你與賴榮振他們射擊？）……應該是
針對翁奇楠。（你聽到槍聲翁奇楠才衝進來，是否如此？）是的
。（翁奇楠衝進來是往你們沙發區過來？）是的。（被告看到翁
奇楠往你們這邊過來，他就拿槍就往你們這邊一直射擊了？）是
的……（依據現場狀況，被告在射擊時是不是應該有看到你們三
人〈指賴榮振、石長興及戴志弘〉坐在沙發那裡？）他一定會看
到的。（……賴榮振中槍時，你與賴榮振相距多遠？）剛好我們
三人都躺在地上。三個人各在一條沙發的三個座位下……（當時
你們與廖國豪的距離為何？）當時距離差不多有四、五公尺。（
翁奇楠與廖國豪距離為何？）距離也是差不多。因為當時翁奇楠
衝進來就在我旁邊……因沙發是L 型，我們三人坐在比較長的沙
發那一排，且背對外面，翁奇楠衝進來是到另一較短的沙發那邊
，當時翁奇楠就在我的旁邊。（你當時被廖國豪射中幾槍？）一
槍。（你中槍處是在何處？）右腳掌……」等語。證人石長興前
揭證言，與被告之自白及勘驗現場監視器光碟之結果大致相符，
為可採信。依證人石長興前揭證詞，被告於進入日月生物科技公
司左側沙發區槍擊翁奇楠之過程中，石長興與賴榮振當時僅在與
被告、翁奇楠相距約各四、五公尺之距離處，被告自無未看見賴
榮振之理。再本案被告與楊定融、林英豪，就槍殺翁奇楠部分，
雖有犯意之聯絡、行為之分擔而均為共同正犯；然案發當時楊定
融並未在場，林英豪則在日月生物科技公司門外之車內，該公司
客廳沙發區內有賴榮振在場，係被告進入該公司後始看見之景象
，並非楊定融、林英豪事先所得預知，尚難認楊定融、林英豪對
於被告於射殺翁奇楠之過程中、單獨基於殺害賴榮振之未必故意
部分，事先已有犯意之聯絡而為共同正犯。第一審檢察官上訴意
旨雖以楊定融、林英豪事先已曾至日月生物科技公司勘察現場，
可知該公司有多人出入，及案發當日被告及林英豪帶有火力強大
之槍械、手榴彈前往現場等情，認楊定融、林英豪亦同有殺害其
他在場不特定人之意云云。然上開疑似手榴彈之物並未扣案，無
證據足認有殺傷力，檢察官亦未起訴被告持有具殺傷力手榴彈之
罪嫌，復觀以被告於在場之石長興腳部中槍後，並未持續對在場
之石長興射擊以取其性命，堪認楊定融、林英豪事先尚無對於除
翁奇楠以外之其他人有殺害之犯意聯絡，檢察官前開上訴意旨，
容屬推測之詞，尚難憑採。２、黃俊龍、賴明男被訴使被告隱避
罪嫌，雖均由第一審判處罪刑在案，其二人於案發後雖有接應、
隱避被告之行為。然賴榮振於案發時在日月生物科技公司之沙發
區一情，係被告進入該公司後始看見之景象，而為被告於槍殺翁
奇楠之過程中，單獨本於不確定之未必故意，槍擊賴榮振致死，
黃俊龍、賴明男僅事後接應、隱避被告，尚難推論其二人為被告
槍殺賴榮振部分之共同正犯，檢察官上訴意旨指其二人為被告殺
害賴榮振之共同正犯，亦無可採各等情。俱憑卷內事證，審認、
論駁綦詳。其推理論斷衡諸經驗及論理等證據法則皆無違背，即
不容指為違法。況卷查第一審檢察官指被告涉嫌殺害賴榮振部分
，係以：「嗣於同日（指九十九年五月二十八日）下午四時十九
分許，翁奇楠駕駛……自小客車，……到達日月生物科技公司，
廖國豪一見翁奇楠下車，即猛然下車並持槍往日月生物科技公司
走去，廖國豪未待翁奇楠走到日月生物科技公司門口，先持三五
七大左輪手槍對翁奇楠射擊數槍，而翁奇楠一聽槍聲大作，頓時
往日月生物科技公司裡面方向奔跑，並躲藏在大廳茶几之下，廖
國豪見狀即向前追尋翁奇楠，且明知其若於行進間持續射擊，係
能預見誤殺他人，並致他人死亡、受傷之結果，卻仍不違反其本
意，而單獨基於不確定之殺人犯意，持續往翁奇楠閃躲之方向射
擊。斯時尚有翁奇楠之友人賴榮振、石長興坐在日月生物科技公
司之大廳沙發，並於廖國豪持續向翁奇楠方向射擊之過程中，賴
榮振為廖國豪擊中頭部而倒地，石長興亦被擊中右腳而受傷」等
情，此觀之本件起訴書之記載（見起訴書第八頁第一三至二六列
）及檢察官於第一審九十九年十二月二十九日上午審判期日所陳
述之起訴要旨甚明（見第一審卷第一七六頁）。第一審檢察官提
起第二審上訴時，始主張關於被告殺害賴榮振部分，楊定融等四
人亦為共同正犯，然未舉出有何新事證，至檢察官上訴意旨所稱
原判決認定黃俊龍、賴明男並不知悉賴榮振案發日守在日月生物
科技公司之場景云云，未提出任何證據加以說明，而僅屬推論，
指摘原判決此部分應有違反證據裁判法則之失云云。惟檢察官既
主張黃俊龍、賴明男知悉賴榮振案發日守在日月生物科技公司之
場景一節，自應就該積極事實負舉證責任，其就此部分亦未為任
何之舉證。關於原判決明確認定被告單獨殺害賴榮振之事實，及
其判決理由已經論列指駁之事項，檢察官上訴意旨仍以自己之說
詞，重為事實上之爭執，自非合法之第三審上訴理由。（二）、
第三審法院應以第二審判決所確認之事實為判決基礎，以判斷其
適用法律之當否。原判決事實認定：被告於九十九年五月二十日
晚間約近十時許，與楊定融見面。後楊定融並曾與林英豪在不知
情之李凱倫家中，商議槍殺翁奇楠之事宜，楊定融於林英豪抵達
李凱倫家中後交代林英豪，其會囑被告於九十九年五月二十七日
下午，以公共電話撥打林英豪之行動電話，以響鈴一聲作為暗號
，並於接到暗號後，直接到台中縣太平市（已改制為台中市太平
區）之華盛頓中學附近公園等候被告，並聽從被告之指示，預定
於九十九年五月二十八日前去日月生物科技公司槍殺翁奇楠，而
其會於當日出國等情。楊定融乃按原定計畫於九十九年五月二十
八日上午出境，於當日上午十時三十八分許，由林英豪駕駛自用
小客車（搭載被告）自富苑汽車旅館出發，前往加油站加油後，
直接到日月生物科技公司旁約一百公尺之牙醫診所前埋伏等候。
於同日下午四時十九分許，翁奇楠駕駛自用小客車，到達日月生
物科技公司，被告一見翁奇楠下車，即猛然下車並持槍往日月生
物科技公司走去，被告未待翁奇楠走到日月生物科技公司門口，
先持三五七大左輪手槍對翁奇楠射擊，而翁奇楠一聽槍聲大作，
頓時往日月生物科技公司裡面方向奔跑，並躲藏在大廳茶几之下
，被告見狀即向前追尋翁奇楠，其於進入日月生物科技公司槍擊
翁奇楠之際，於入門左側客廳沙發區，已見翁奇楠所在之沙發處
附近，有翁奇楠之友人賴榮振在場，已可預見若於行進間持續射
擊朝賴榮振方向射擊，可能同時擊中上開在場之人而致生死亡之
結果，竟不違其本意而另行單獨基於不確定殺人之犯意，持續往
翁奇楠閃躲之方向持槍射擊，並於射擊翁奇楠之過程中，擊發子
彈射中賴榮振之左側耳後之頭部及左側肩胛而倒地，賴榮振經送
醫急救，仍不治死亡等情。並於理由內敘明被告殺害翁奇楠係與
楊定融、林英豪共同所犯，殺害賴榮振則係被告單獨所為之旨。
則依原判決所確認之事實，其就被告殺害賴榮振，未論楊定融、
林英豪以共同正犯，於法並無不合。楊定融就殺害翁奇楠部分，
既事先參與謀議，而有犯意聯絡，雖於被告下手為殺人行為時，
蓄意安排出國以製造不在場證明，企圖逃避刑責，而認即使楊定
融不在場，亦為殺害翁奇楠之共同正犯，關於殺害賴榮振部分則
認定係被告單獨為之，未論楊定融以共同正犯，無判決理由矛盾
之可言。第一審檢察官起訴事實並未主張楊定融、林英豪與被告
間，除有殺害翁奇楠之共同殺人之犯意聯絡外，另有殺害其他不
特定人之犯意聯絡，其僅認定楊定融、林英豪與被告間就殺害翁
奇楠部分有共同殺人之犯意聯絡，並未認定其等有殺害其他不特
定人之犯意聯絡，自無就該部分加以說明之必要，檢察官上訴意
旨執以指摘，仍非第三審上訴之適法理由。（三）、被告之自白
為證據之一種，須非出於強暴、脅迫、利誘、詐欺或其他不正之
方法，且與事實相符者，方得採為證據，故被告雖經自白，仍應
調查其他必要之證據，以察其與事實是否相符。是事實審法院關
於被告之自白，採其與事實相符之一部，而不採與事實不符之部
分，自無違法之可言。原判決業已說明：被告行為時僅年滿十七
歲，無資力購買大量昂貴之槍、彈，林英豪則仍缺款醫治己身之
疾病，而槍殺翁奇楠之共同正犯除被告、林英豪外，則僅有楊定
融，上揭犯案用之槍、彈復係由被告於案發前一晚帶往與林英豪
同住之富苑汽車旅館房間，堪認上揭槍、彈係先由楊定融提供交
付被告而共同持有後，再由被告攜往上開汽車旅館。而被告於原
審準備程序，為迴護楊定融而供稱：上揭制式手槍及子彈係翁奇
楠交付用以槍擊陳任邦云云，固不可採，然就其於原審準備程序
關於一開始取得槍、彈之時間及目的所稱：伊早於約案發前三個
月之九十九年農曆過年前左右，即持有上開制式手槍及子彈，且
堅決否認其一開始持有前開制式手槍及子彈之目的，係為槍殺翁
奇楠等語部分，則尚無故為不實陳述之必要，足以採認等由。關
於被告於原審準備程序之自白，其中有關被告在九十九年農曆過
年前，取得作案槍、彈一節，察與事實相符而採取之，就交付槍
枝之目的是要其槍殺陳任邦云云部分，認係維護楊定融之說詞，
與事實不符，而不予採信。此屬原審證據取捨之職權合法行使，
不得指為違法。又原審綜核被告之部分自白（坦承九十九年農曆
過年前取得制式手槍及子彈之事實），佐以扣案如原判決附表編
號二之手槍，參酌被告、林英豪犯案之經過等證據資料，憑以認
定用以槍殺翁奇楠之槍、彈，係先由楊定融提供交付被告而共同
持有之事實。已敘明其認定該部分犯罪事實之證據及其認定之理
由，於法並無不合。核無被告上訴意旨（一）、（二）所指判決
理由矛盾或不備之違法情形。就此指摘，亦非第三審上訴之合法
理由。（四）、卷查關於被告上訴意旨（三）所述部分，原審業
於一００年九月七日裁定更正略以；原判決之原本及其正本第五
頁第十二行之「開通」，應更正為「曾撥打一一七」；第五十四
頁第十二行之「十七日」，應更正為「十八日」，並說明此部分
係文字之誤寫，且不影響於全案情節與判決之本旨等由，有該業
經確定之裁定及其送達證書在卷可稽（見原審卷〈一〉第一八六
至一八八頁）。此部分文字之誤寫，核與判決理由矛盾之違法情
形不相適合，被告上訴意旨執以指摘，要非上訴第三審之適法理
由。（五）、由被告上訴或為被告之利益而上訴之案件，第二審
法院始不得諭知較重於第一審判決之刑，此觀刑事訴訟法第三百
七十條前段規定甚明，如檢察官已對第一審判決為被告之不利益
提起第二審上訴，第二審法院撤銷原判決，並諭知較重於第一審
判決之刑，自不違背不利益變更禁止原則。又定應執行之刑，係
屬事實審法院得依職權自由裁量之事項，苟於定應執行之刑時，
斟酌刑法第五十一條第五款規定，而未逾越法定範圍，又未濫用
其職權，即不得遽指為違法。至第二審法院執行刑之量定，是否
具備妥當性及合目的性，固應受比例原則、公平正義原則、法律
秩序理念及法律規範之目的等一般法律原則之支配，但並非以第
一審之判決為其評斷之準據。本件第一審判決後，除上訴人不服
該判決提起上訴外，檢察官亦以該判決所定應執行之刑過輕等理
由，為被告之不利益而提起第二審上訴，有卷附檢察官上訴書可
憑，原審以被告持有制式手槍、子彈之初，既非為供殺害翁奇楠
之用，而係於持有槍、彈之後，始另行起意殺害翁奇楠，是被告
未經許可持有制式手槍及殺人犯行間，應屬各別起意之數罪併罰
關係；第一審判決認被告持有制式手槍之犯行與殺人罪間係想像
競合犯之裁判上一罪關係，尚有未洽。又被告槍殺翁奇楠、賴榮
振二人之具有行為上之重疊性，係以一行為同時對翁奇楠、賴榮
振射殺，而觸犯二個殺人罪之同種想像競合犯；第一審判決認被
告此部分係犯二個各別起意而應數罪併罰之殺人罪，亦有未合。
爰撤銷第一審上開部分及所定之應執行刑，並詳敘被告係少年，
依法不得處死刑或無期徒刑，及以行為人責任為基礎，審酌被告
之素行、犯罪之動機、目的、行為時係十四歲以上、未滿十八歲
之少年之智識程度、第一審法院少年觀護人許力元於第一審所為
之證述、少年調查官之補充報告及法務部矯正署台中少年觀護所
檢送之少年性行考核紀錄表所載之品性、家庭生活狀況、犯罪時
未受刺激，如事實欄一所示收受贓物、持有可發射子彈具殺傷力
槍枝一支及子彈九顆殺害趙俊宇未遂之手段，如事實欄二所示持
有制式手槍、子彈之數量、期間、共同殺害翁奇楠、單獨槍殺賴
榮振，行使偽造私文書、行使偽造特種文書之手段及其所生之危
害，被告雖為少年，案發後自行向警方投案，且坦承大部分之犯
行，並曾當庭表示悔意及歉意；然考以其公然持槍在公共場所追
擊趙俊宇至黃昏市場，並於光天化日之下，持殺傷力強大之制式
手槍、子彈，接連射殺翁奇楠，復為達將翁奇楠擊斃之目的，竟
單獨本於將在場與其素無仇怨之賴榮振，一同槍擊身亡亦在所不
惜之未必故意，執意不斷射發子彈而終將翁奇楠、賴榮振槍擊死
亡，同時奪取二條寶貴之生命，手段極盡兇殘，視法律、人命於
無物，泯滅天良，對翁奇楠、賴榮振之家屬造成無可挽回、難以
抹滅之創傷、迄未賠償和解，且犯後就其與楊定融共同犯罪而事
證明確部分，仍極力袒護楊定融，未據實說明其與楊定融共犯部
分之案情內容，難認確有悔意、歉意，及其行為對於社會治安所
造成之重大危害，縱參以少年司法具有濃厚之輔導與教化色彩，
而非偏重於應報之精神等一切情狀，認有關被告非法持有制式手
槍及殺人部分，仍有從重量刑及定其應執行刑之必要，以達懲戒
及教化等由（見原判決第八二、八三頁）。就被告所犯收受贓物
、共同殺人未遂、未經許可持有制式手槍、行使偽造私文書、行
使偽造特種文書、共同殺人（殺害翁奇楠、賴榮振部分）等六罪
，依序所處之有期徒三月、八年、八年、四月、三月、十四年十
月，在各刑合併之有期徒刑三十一年八月以下，定應執行有期徒
刑三十年，未逾刑法第五十一條第五款但書所定之最高刑期，雖
較第一審所定應執行之刑（有期徒刑二十五年）為重，然亦無違
反刑事訴訟法第三百七十條前段不利益變更禁止原則之規定。尚
不能僅憑所定應執行之刑較第一審判決為重，即指其違法。至於
檢察官上訴意旨以第一審另案就共同正犯楊定融殺害翁奇楠部分
，並未為死刑之宣告（判處無期徒刑），指摘原審對被告定應執
行有期徒刑三十年，不符罪刑相當原則云云。然查原審已詳敘被
告係少年，法律雖明定對於少年不得處死刑、無期徒刑，然其以
一行為殺害翁奇楠、賴榮振二人，應予從重量刑及定應執行刑之
理由。且依原判決所確認之事實，及檢察官所指第一審另案關於
楊定融部分之判決，均未認定楊定融係殺害賴榮振之共同正犯。
楊定融受無期徒刑之宣告，被告犯前揭六罪，定應執行刑為有期
徒刑三十年，與刑法第五十一條第五款但書規定，及罪刑相當、
比例等原則並無不合，復未濫用自由裁量權限，檢察官及被告上
訴意旨均就定應執行刑之輕重而為爭執，俱非適法之第三審上訴
理由。（六）、其餘上訴意旨，經核亦係置原判決所為明白論斷
於不顧，仍持已為原判決指駁之陳詞再事爭辯，及對於事實審法
院取捨證據與自由判斷證據證明力之職權行使，並就與判決本旨
無關之枝節事項，徒以自己之說詞，任意指摘，難認已符合首揭
法定之第三審上訴要件。檢察官此部分及被告之上訴均違背法律
上之程式，應予駁回。
乙、不得上訴第三審部分：
按刑事訴訟法第三百七十六條所列各罪之案件，經第二審判決者
，不得上訴於第三審法院，法有明文。本件關於被告行使偽造特
種文書部分，原審係依刑法第二百十六條、第二百十二條論處罪
刑，關於收受贓物部分，原審係維持第一審依刑法第三百四十九
條第一項，論處被告收受贓物罪刑之判決，經核均屬刑事訴訟法
第三百七十六條第一款之案件。依首開說明，既經第二審判決，
自不得上訴於第三審法院，檢察官竟復提起上訴（檢察官對於原
判決定應執行部分聲明不服，其有關係之此部分，視為亦已提起
上訴），顯為法所不許，亦應予駁回。
據上論結，應依刑事訴訟法第三百九十五條前段，判決如主文。
中    華    民    國  一○○  年   十二   月    八    日
                      最高法院刑事第五庭
                          審判長法官  邵  燕  玲  
                                法官  李  伯  道  
                                法官  孫  增  同  
                                法官  李  英  勇  
                                法官  李  嘉  興  
本件正本證明與原本無異
                                      書  記  官  
中    華    民    國  一○○  年   十二   月    九    日
                                                      K